---
title: "proyecto"
author: "Pablo Pertusa"
date: "2024-02-27"
output: html_document
---

```{r setup, include=FALSE}
knitr::opts_chunk$set(echo = TRUE)
```

```{r}
datos <- read.csv("owid-energy-data.csv", header = TRUE, sep = ",")

```

Vemos que hay muchos valores faltantes tanto en variables como en observaciones.

```{r}
numNA = apply(datos, 2, function(x) sum(is.na(x)))
percNA = round(100*apply(datos, 2, function(x) mean(is.na(x))), 2)
nombres_columnas = colnames(datos)
tabla = data.frame(nombres_columnas, numNA, percNA)
head(tabla)
```

Por lo que vemos casi todas las variables tienen más de un 20% de valores faltantes.

```{r}
numNA = apply(datos, 1, function(x) sum(is.na(x)))
percNA = round(100*apply(datos, 1, function(x) mean(is.na(x))), 2)
tablaNA2 = data.frame(numNA, percNA)
barplot(table(tablaNA2$percNA), xlab = "% Valores faltantes", ylab = "Número de casos", main = "datos")
```

Aquí lo que podemos ver es que hay muchas observaciones en los que la mayoría de los atributos son datos faltantes. Dada la dimensión de la base de datos, vamos a hacer una selección de las observaciones que más nos interesan y trataremos que en esta selección no haya tantos datos faltantes.


Vamos a comenzar seleccionando los últimos 25 años.

```{r}
datos2 = datos[datos$year >= 1999,]
```

```{r}
numNA = apply(datos2, 1, function(x) sum(is.na(x)))
percNA = round(100*apply(datos2, 1, function(x) mean(is.na(x))), 2)
tablaNA3 = data.frame(numNA, percNA)
barplot(table(tablaNA3$percNA), xlab = "% Valores faltantes", ylab = "Número de casos", main = "datos")
```
```{r}
numNA = apply(datos2, 2, function(x) sum(is.na(x)))
percNA = round(100*apply(datos2, 2, function(x) mean(is.na(x))), 2)
tabla2 = data.frame(nombres_columnas, numNA, percNA)
head(tabla2)
```

Observamos que con esta primera selección el porcentaje de valores faltantes ha disminuido considerablemente tanto en observaciones como en algunas variables. Como hay observaciones de **`r length(unique(datos2$country))`** países, seguramente muchos de ellos tengan gran parte de sus atributos faltantes por lo que también podríamos hacer una selección de ellos. 


```{r}
# Vector con los 100 países más importantes económicamente (nombres en inglés)
paises_importantes_ingles <- c("United States", "China", "Japan", "Germany", "India",
                               "United Kingdom", "France", "Brazil", "Italy", "Canada",
                               "South Korea", "Russia", "Australia", "Spain", "Mexico",
                               "Indonesia", "Netherlands", "Switzerland", "Saudi Arabia", "Turkey",
                               "Taiwan", "Poland", "Sweden", "Belgium", "Argentina",
                               "Thailand", "Austria", "Iran", "Norway", "United Arab Emirates",
                               "Nigeria", "Israel", "Malaysia", "Singapore", "Ireland", "South Africa",
                               "Denmark", "Philippines", "Bangladesh", "Colombia", "Egypt",
                               "Pakistan", "Vietnam", "Finland", "Chile", "Greece",
                               "Portugal", "Czech Republic", "Peru", "Hungary", "New Zealand",
                               "Algeria", "Kazakhstan", "Qatar", "Kuwait", "Ukraine",
                               "Romania", "Vietnam", "Ecuador", "Oman", "Sri Lanka",
                               "Kenya", "Guatemala", "Tanzania", "Syria", "Ivory Coast",
                               "Morocco", "Ethiopia", "Myanmar", "Lithuania", "Latvia",
                               "Bolivia", "Slovakia", "Slovenia", "Panama", "Uruguay",
                               "Cuba", "Ghana", "Lebanon", "Croatia", "Serbia", "Yemen",
                               "Lebanon", "Tunisia", "Turkmenistan", "Uzbekistan", "Bulgaria",
                               "Dominican Republic", "Bahrain", "Slovenia", "Slovakia",
                               "Oman", "Luxembourg", "Libya", "Paraguay", "Kosovo")

print(paises_importantes_ingles)
length(paises_importantes_ingles)
```

Procedemos ahora a seleccionar esos paises

```{r}
datos3 = datos2[datos2$country %in% paises_importantes_ingles,]
```

Nos hemos quedado con **`r length(unique(datos3$country))`** países.

```{r}
numNA = apply(datos3, 2, function(x) sum(is.na(x)))
percNA = round(100*apply(datos3, 2, function(x) mean(is.na(x))), 2)
tabla3 = data.frame(numNA, percNA)
barplot(table(tabla3[2]), xlab = "% Valores faltantes en columna", ylab = "Número de casos", main = "datos seleccionados")
```

Vemos que hemos reducido mucho los datos faltantes, pero aún así hay columnas con muchos datos faltantes. Vamos a quedarnos con las que tengan un porcentaje de nulos menor a 20%.
 
```{r}
n_max = 0.2*nrow(datos3)
datos_limpios = subset(datos3, select = colSums(is.na(datos3)) <= n_max)
```


```{r}
print(unique(datos_limpios$country))
```

Se nos queda un dataframe con **`r nrow(datos_limpios)`** observaciones y **`r ncol(datos_limpios)`** variables.

Veamos ahora que hay bastantes menos valores faltantes.

```{r}
numNA = apply(datos_limpios, 2, function(x) sum(is.na(x)))
percNA = round(100*apply(datos_limpios, 2, function(x) mean(is.na(x))), 2)
tabla_datos_limpios = data.frame(numNA, percNA)
barplot(table(tabla_datos_limpios[2]), xlab = "% Valores faltantes en columna", ylab = "Número de casos", main = "datos seleccionados")
```

Observamos que en la mayoría de variables en porcentaje de valores faltantes es inferior al 5%.

```{r}
numNA = apply(datos_limpios, 1, function(x) sum(is.na(x)))
percNA = round(100*apply(datos_limpios, 1, function(x) mean(is.na(x))), 2)
tabla_datos_limpios_por_filas = data.frame(numNA, percNA)
barplot(table(tabla_datos_limpios_por_filas[2]), xlab = "% Valores faltantes en fila", ylab = "Número de casos", main = "datos seleccionados")
```

Aquí podemos ver que la gran mayoría de observaciones tienen un porcentaje bajo de valores faltantes.

```{r}
write.table(datos_limpios, file = "datos_limpios.csv", sep = ";", row.names = FALSE)
```


**A partir de aquí, lo que podemos hacer es sustituir estos valores faltantes usando la librería mice por ejemplo, ya que no son muchos.**


```{r}
datos = subset(datos_limpios, year >= 2000)
datos = subset(datos_limpios, )
```

```{r}
seleccion = grepl('share|per_capita|low_carbon|iso_code|twh|biofuel',names(datos))
print(seleccion)
columnas_importantes <- datos[, !seleccion]
columnas_importantes
```
```{r}
str(columnas_importantes)
```
```{r}
head(columnas_importantes)
```

Todas las columnas que nos interesa analizar son numéricas, vamos a simplificar dos.

```{r}
population_entre_millon = columnas_importantes['population']/10^6
columnas_importantes['population'] = population_entre_millon
columnas_importantes['gdp'] = columnas_importantes['gdp']/10^9
```

```{r}
datos_finales = subset(columnas_importantes, year >= 2000)
datos_finales
```

```{r}
library(mice)
patrones = md.pattern(datos_finales, rotate.names = TRUE)
```
 Vamos a ver ahora los datos faltantes que tenemos.
 
```{r}
numNA = apply(datos_finales, 1, function(x) sum(is.na(x)))
percNA = round(100*apply(datos_finales, 1, function(x) mean(is.na(x))), 2)
tabla_datos_finales_por_filas = data.frame(numNA, percNA)
barplot(table(tabla_datos_finales_por_filas[2]), xlab = "% Valores faltantes en fila", ylab = "Número de casos", main = "datos seleccionados")
```
```{r}
numNA = apply(datos_finales, 2, function(x) sum(is.na(x)))
percNA = round(100*apply(datos_finales, 2, function(x) mean(is.na(x))), 2)
tabla_datos_finales_por_columnas = data.frame(numNA, percNA)
barplot(table(tabla_datos_finales_por_columnas[2]), xlab = "% Valores faltantes en columna", ylab = "Número de casos", main = "datos seleccionados")
```
 Vemos que la mayoría de observaciones casi no tienen datos faltantes y todas las columnas seleccionadas tienen menos de un 20% de faltantes.
 
 
```{r}
datos_finales = mice(datos_finales, m = 5, print = FALSE, method = NULL)
```
 
```{r}
datosImp = complete(datos_finales)
```

```{r}
valores_faltantes <- colSums(is.na(datosImp))

# Crear un barplot para mostrar el número de valores faltantes por variable
barplot(valores_faltantes,
        main = "Número de valores faltantes por variable",
        ylab = "Número de valores faltantes",
        col = "blue",
        las = 2, cex.names = 0.5)
```

Ya tenemos los datos imputados. Vamos a ver si ha cambiado la distribución.

```{r}
b = data.frame(cbind(datos_finales[,5], datosImp[,5]))
boxplot(b, col = c("blue", "red"), names = c("antes", "despues"), main = "Boxplot de dos columnas numéricas")
```

a es antes y d despues
```{r}
par(mfrow = c(2,4))
for (i in 3:ncol(datos_finales)) {
  boxplot(data.frame(cbind(datos_finales[,i], datosImp[,i])), col = c("blue", "red"), names = c("a", "d"), main = colnames(datos_finales)[i])
}
```

```{r}
write.table(datosImp, file = "datos_imputados.csv", sep = ";", row.names = FALSE)
```

